【裁判字號】    98,簡上,77
【裁判日期】    980908
【裁判案由】    拆屋還地
【裁判全文】
臺灣彰化地方法院民事判決              98年度簡上字第77號
上  訴  人  戊○○○
            庚○○
            己○○
            丙○○
兼上四人共同
訴訟代理人  丁○○
被上訴人    乙○○
訴訟代理人  甲○○
上列當事人間請求拆屋還地事件，上訴人對於民國98年4月30日
本院員林簡易庭98年度員簡字第44號第一審判決提起上訴，本院
於民國98年8月25日言詞辯論終結，判決如下：
    主      文
上訴駁回。
第二審訴訟費用新台幣壹仟陸佰陸拾伍元由上訴人連帶負擔。
    事實及理由
一、被上訴人於起訴及上訴審主張：坐落彰化縣員林鎮○○○段
    548之79號土地，乃經本院89年度訴字第532號分割共有物判
    決，分歸被上訴人之被繼承人江劉碧雲取得後，由被上訴人
    繼承取得所有權。詎上訴人之被繼承人黃咸宜於系爭土地尚
    未經分割前，亦未經全體共有人同意，占用系爭土地建造如
    原判決附圖所示Ａ部分面積154平方公尺之磚造石綿瓦平房
    ，並於Ａ部分虛線內挖築鋼筋水泥造醃漬池使用，縱如上訴
    人所稱上開建物及醃漬池係上訴人戊○○○及其配偶即被繼
    承人黃咸宜所共同興建，上訴人戊○○○為上開土地尚未分
    割前之共有人之一，於分割後本應負返還土地之義務，惟黃
    咸宜並非土地共有人，無合法權源占用系爭土地，屬無權占
    有，其返還土地之義務自應由全體繼承人即上訴人繼承負擔
    ，被上訴人自得依民法第767條規定，請求上訴人拆除建物
    及醃漬池，並將土地回復原狀後交還土地予被上訴人。又被
    上訴人不願出售或交換系爭土地予上訴人，且上訴人就系爭
    土地上建物及醃漬池之建造價格並未舉證，被上訴人予以否
    認，況其上建物已有20年之久，目前閒置中，縱有殘值，土
    地所有權人之土地利用經濟效益顯較該建物價值高，而被上
    訴人之請求，係為保障權利不受侵害，顯非以損害他人為主
    要目的，自無權利濫用情事等情。原審為被上訴人勝訴判決
    ，並依職權為假執行之宣告，被上訴人於本院為駁回上訴之
    聲明。
二、上訴人則以：原判決附圖所示Ａ部分磚造石綿瓦平房及其內
    虛線部分之鋼筋水泥造醃漬池，乃其被繼承人黃咸宜及上訴
    人戊○○○夫妻二人於民國77年間共同建造，當時連同整地
    約花費新台幣（下同）180萬元，而系爭548之79號土地係被
    上訴人於91年間因法院判決分割後而取得，其總面積340平
    方公尺，按公告現值每平方公尺700元計算，價值僅為238,0
    00元，市值尚不值30萬元，且其使用分區又為30等則之保育
    區山坡地，並無利用價值，足見前揭Ａ部分磚造石綿瓦平房
    及鋼筋水泥造醃漬池之整體價值，超過系爭被上訴人所有54
    8之79號土地價值達6倍，兩相衡量比較，被上訴人訴請拆屋
    還地所取得之利益甚少，但造成上訴人之損失則屬鉅大，且
    醃漬池係鋼筋混凝土之蓄水池，拆除困難，拆除後之空地勢
    必無法恢復農耕使用，被上訴人權利之行使顯以損害他人為
    主要目的，自有權利濫用之情事。又被上訴人於分割共有土
    地之過程中，已明知上訴人所有建物存在於土地上20餘年，
    竟仍要求取得該建物坐落之土地，嗣後再提起本件訴訟，無
    非意圖無償占有該建物。另該建物既建造於先，被上訴人取
    得土地於後，被上訴人請求拆屋還地，自應提出合理之價購
    協商，方合情理，上訴人願向被上訴人價購占用部分土地，
    或以相鄰之548之83、548之82及548之16號土地面積合計共
    545平方公尺與被上訴人無償交換等語資為抗辯，而聲明：
    (一)廢棄原判決；(二)被上訴人在第一審之訴駁回。
三、按當事人主張有利於己之事實者，就其事實有舉證之責任，
    民事訴訟法第二百七十七條前段定有明文。經查，本件被上
    訴人主張坐落彰化縣員林鎮○○○段548之79號土地，乃經
    本院89年度訴字第532號分割共有物判決，分歸被上訴人之
    被繼承人江劉碧雲取得後，由被上訴人繼承取得所有權。詎
    上訴人之被繼承人黃咸宜及上訴人戊○○○夫妻，於上開土
    地尚未經分割前，未經全體共有人同意，即占用系爭土地建
    造如原判決附圖所示Ａ部分面積154平方公尺之磚造石綿瓦
    平房，並於Ａ部分虛線內挖築鋼筋水泥造醃漬池使用等情，
    業據其提出土地謄本及分割共有物民事判決書為證，復為上
    訴人所不爭執，被上訴人此部份之主張堪信為真。
四、又上訴人辯稱：被上訴人於分割共有土地之過程中，已明知
    上訴人所有建物存在於土地上20餘年，仍要求分割取得該建
    物坐落之土地，且該建物建造於先，被上訴人取得土地於後
    ，被上訴人請求拆屋還地，自應提出合理之價購協商云云。
    惟查，上訴人之被繼承人黃咸宜及上訴人戊○○○於法院判
    決分割前之共有土地上建造房屋及醃漬池，既未舉證證明業
    經全體共有人之同意，即屬無權占有，判決分割後各共有人
    取得各自分得部分之單獨所有權，上訴人之被繼承人黃咸宜
    及上訴人戊○○○於系爭土地上所有之建物及醃漬池，對於
    分配取得該部分土地單獨所有權之共有人江劉碧雲及繼承該
    土地所有權之被上訴人而言仍係無權占用，無論渠二人所建
    造之房屋及醃漬池曾花費不貲，然當初渠二人既未經全體共
    有人同意係屬不法占用在先，自負有拆除並返還土地之義務
    ，而此無權占用之返還義務則應由上訴人戊○○○及黃咸宜
    之全體繼承人概括承受，因此被上訴人依民法第767條規定
    請求上訴人等拆除不法占用之地上物並返還土地，當無權利
    濫用之情事可言，況系爭土地上之建物及醃漬池當初之造價
    ，是否有如上訴人所述達185萬元，未據其提出任何證據證
    明之，已難採信，且自77年建造迄今已逾20餘年，其剩餘價
    值顯無幾，遑論被繼承人黃咸宜死亡後，因上訴人等均未從
    事與被繼承人相同之農產加工業，故迄今6年該建物及醃漬
    池均閒置無人使用，此為上訴人所自承，因此上訴人等以閒
    置未再使用之建物及醃漬池不法占用系爭土地，導致土地所
    有權人之被上訴人礙難完整利用該筆土地，豈可謂被上訴人
    請求上訴人返還土地有任何損害上訴人之目的，故上訴人辯
    稱被上訴人有權利濫用之情節，實無足採。
五、綜上所陳，被上訴人主張上訴人等無權占用其所有之系爭土
    地，依民法第767條規定請求上訴人等拆除土地上之建物及
    醃漬池，並回復原狀將土地返還被上訴人，為有理由。從而
    ，被上訴人請求上訴人將坐落彰化縣員林鎮○○○段548之7
    9號土地上如原判決附圖所示Ａ部分面積154平方公尺之磚造
    石綿瓦平房及虛線內之鋼筋水泥造醃漬池拆除，並以泥土回
    填醃漬池，將土地交還被上訴人，自屬正當，應予准許。原
    審為上訴人敗訴之判決，並依職權為假執行之宣告，於法並
    無不合，上訴意旨指摘原判決不當，求予廢棄改判，為無理
    由，應予駁回其上訴。
六、結論：本件上訴人之上訴為無理由，依民事訴訟法第四百三
    十六條之一第三項、第四百四十九條第一項、第八十五條第
    二項，判決如主文。
中    華    民    國    98    年     9    月    8     日
                  民事第一庭審判長法  官  羅培昌
                                  法  官  施坤樹
                                  法  官  黃倩玲
以上正本係照原本作成。
本判決不得上訴。
中    華    民    國    98    年     9    月    8     日
                                書記官    黃幼華


司法院資訊處製作；財團法人民間司法改革基金會備份。
